最高法院民事裁定　　　　　　　　　　　　　　　　九十一年度台聲字第一九一號
　　聲　請　人　丁○○兼徐林.
　　　　　　　　乙○○兼徐林.
　　　　　　　　徐志青兼徐林.
　　　　　　　　甲○○兼徐林.
右聲請人因與相對人丙○○間請求所有權移轉登記事件，對於中華民國九十年七月十
九日本院裁定（九十年度台上字第一二五九號），聲請再審並經由台灣高等法院裁定
移送，本院裁定如左：
    主  文
聲請駁回。
聲請訴訟費用由聲請人負擔。
    理  由
查聲請人之被繼承人徐林珠於前訴訟程序上訴第三審後及本院為上述裁定前之民國九
十年六月一日死亡，聲請人以其繼承人身分聲明承受訴訟聲請再審，並提出戶籍謄本
為證，經核尚無不合，應予准許，合先敘明。
本件聲請人對於本院九十年度台上字第一二五九號確定裁定（下稱原確定裁定）以有
民事訴訟法第四百九十六條第一項第一款規定之情形，聲請再審，無非以：前訴訟程
序第二審審認聲請人之被繼承人徐雨鍊所應分得之系爭台北縣板橋市○○段三一地號
內五十坪土地應按比例減損部分，其土地地籍圖公告確定後已於六十八年五月十四日
變更登記，相對人對該按比例減損部分土地之請求自是時即可行使，惟相對人延至八
十七年十一月十六日始於第一審具狀答辯，原第二審竟採納相對人上開抗辯，已消極
不適用民法第一百二十五條及最高法院六十二年台上字第一八八五號判例而影響於裁
判，且第二審於審認兩造間土地應扣除相對人與佃農簡良吉等達成協議以四十五坪土
地折抵部分，亦疏未適用信託法第十八條、第二十三條、第三十五條、第三十九條、
民法第一百七十條及最高法院二十三年上字第三八八八號、八十五年台上字第九六三
號判例，致影響於裁判，乃原確定裁定竟未依職權調查該第二審所為不利於聲請人部
分之判決有上述違背法令情事，即認聲請人之上訴為不合法，其適用之法規委與民事
訴訟法第四百七十五條暨最高法院十八年上字第二一一四號判例不合，而有適用法規
顯有錯誤之再審事由等詞，為其論據。
惟查前訴訟程序第二審本於取捨證據、認定事實之職權行使而論斷：本件信託登記於
相對人名義之坐落台北縣板橋市○○段三一地號土地既於六十八年五月十四日地籍圖
重測時面積由原○‧一二八一公頃變更為○‧一一三八公頃，減損一百四十三平方公
尺，則分與聲請人之被繼承人徐雨鍊該地號內之五十坪土地，自應按比例減損為一百
四十六點八八平方公尺。又該信託登記之土地經區段徵收後相對人所得申領之同市○
○段○○段一三地號應有部分十萬分之三四五二五抵價地，因各該信託登記之土地原
與佃農簡良吉等間訂有耕地租約，應由地主補償總地價補償費三分之一即新台幣四千
四百三十二萬六千元與佃農，相對人以其不能籌得該鉅款，乃與佃農簡良吉等達成協
議，以發給佃農四十五坪抵價地相折抵，再由簡良吉等出具終止耕地三七五租約同意
書，終而獲准發給系爭抵價地。此項佃農應領補償費所折抵之土地，為取得抵價地所
必需，自應由上述抵價地應有部分十萬分之三四五二五內予以扣除，是聲請人應得之
抵價地應有部分為十萬分之一二四二九，其就其餘十萬分之三四○八應有部分併為請
求相對人為所有權移轉登記，即非有據，不應准許，因而為聲請人此部分敗訴之判決
，駁回其上訴。嗣原確定裁定以聲請人提起第三審上訴僅就第二審取捨證據、認定事
實之職權行使及依職權解釋契約指摘不當，而非具體表明合於不適用法規、適用法規
不當、或民事訴訟法第四百六十九條所列各款之情形，難認對該第二審判決之如何違
背法令有具體指摘，遂認聲請人之上訴為不合法，並將其上訴予以駁回，經核並無適
用法規顯有錯誤之情事。且聲請人上開所指再審事由各節，其中關於上開三一地號內
五十坪土地地籍重測後面積減少應按比例減損部分，顯屬事實審確定事實之範疇，要
與是否適用消滅時效規定無涉。至關於兩造土地應扣除相對人與佃農達成協議以四十
五坪土地折抵部分，查相對人就聲請人之被繼承人徐雨鍊上述土地同意為信託登記係
於五十七年八月一日即已簽立書據，本於法律不溯既往之原則，八十五年一月二十六
日始公布施行之信託法，於本件情形即無適用之餘地。且相對人與佃農達成四十五坪
抵價地折抵之協議，是否如聲請人所稱之管理不當或與相對人所簽立之信託書據不符
或未得聲請人同意而有越權之情形，均屬聲請人提出新事實或新攻擊方法之問題，尤
與不適用信託法或民法第一百七十條及其相關之判例，而顯然影響於裁判之情形無關
。聲請人逕以原確定裁定所適用之法規與民事訴訟法第四百七十五條及本院十八年上
字第二一一四號判例意旨不合而有適用法規顯有錯誤之上述再審事由，進而聲請再審
，聲明廢棄原確定裁定，不能認為有理由。
據上論結，本件聲請為無理由，依民事訴訟法第九十五條、第七十八條，裁定如主文
。
中      華      民      國    九十一    年      四      月     十一     日
                              最高法院民事第五庭
                                  審判長法官  朱  錦  娟
                                        法官  顏  南  全
                                        法官  蘇  達  志
                                        法官  許  澍  林
                                        法官  葉  勝  利
      右正本證明與原本無異
                                              書  記  官
中      華      民      國    九十一    年      四      月    二十三    日
